【裁判字號】    93,上訴,241
【裁判日期】    921008
【裁判案由】    偽造文書等
【裁判全文】
臺灣高等法院高雄分院刑事判決          九十三年度上訴字第二四一號
    上  訴  人  台灣高雄地方法院檢察署檢察官
    被      告  乙○○○
右上訴人因被告偽造文書等案件，不服臺灣高雄地方法院九十一年度訴字第一九九一
號中華民國九十二年十月八日第一審判決（起訴案號：臺灣高雄地方法院檢察署九十
年度偵字第二一六一四號），提起上訴，本院判決如左：
      主      文
上訴駁回。
      理      由
一、本案經本院審理結果，認第一審判決以被告犯罪不能證明而為無罪之諭知，並無
    不當，應予維持，並引用第一審判決書記載之證據及理由（如附件）。
二、檢察官上訴意旨稱：
  (一)被告乙○○○稱伊未參加告訴人甲○○○所召集自八十四年七月二十日起至八十
    八年五月二十日止每會新台幣（下同）五千元之互助會。查，在告訴人所提出之
    互助會單清楚記載會員編號三九、四０、四一、四二、四三、四四分別為林富美
    、林富美、蔡蓮嬌、蔡蓮嬌、黃太太、美華，再輔以甲○○○自己所作之內帳記
    錄，亦與此互助會單相符。其次，告訴人於原審法院所提出之錄音帶譯文內「許
    ：阿妳這樣，這樣，哪有六會坐一伙攏總無繳的。哪有這樣奇怪的。蔡：沒啦！
    人家這邊沒有繳給我。你那邊五仟的，我這邊一萬的。一萬的美華給我標去的，
    標四千六。」足證被告有參與告訴人所召集，每月五千元之互助會。再者，證人
    許題娥亦在原審法院證實，被告乙○○○確實有參加告訴人所召集自八十四年七
    月二十日起至八十八年五月二十日止之合會。凡此，在在都足證被告有參加告訴
    人所召集自八十四年七月二十日起至八十八年五月二十日止之合會無疑。然原審
    法院僅憑被告之飾詞狡辯，即認定被告未參加告訴人所召集自八十四年七月二十
    日起至八十八年五月二十日止之合會，原審法院之認事用法實有違誤。
  (二)會單上之林富美、美華、黃太太，顯係被告所提出充為人頭之人名，若真有其人
    參與互助會，可請傳訊出庭，以釐清事實真相。事實上，此六會之會費繳納、及
    得標後會款領取之人皆係乙○○○，起初尚有乙○○○親自到場，後來僅以電話
    聯絡。可見實際上乙○○○所稱林富美、美華、黃太太均係其所提出之人頭。由
    此益見被告偽造他人之名義而詐取會款之意圖。
  (三)告訴人所提出之會款會算單，雖因告訴人不識字所為之簡記，但於其上所記載之
    金額二萬七千五百元，係依被告所標取之六會，合計三萬元，扣除其所稱「美華
    」跑掉後由會首與其平均分擔之損失二千五百元所得之數，起初告訴人亦不疑有
    他而共同分擔，詎料後來被告竟分文未付，告訴人始知受騙。然一會五千元，六
    會合計三萬元，亦足證被告有參加告訴人所召集自八十四年七月二十日起至八十
    八年五月二十日止之互助會無誤。
三、本院查：
    按民間互助會之標單，依習慣須填寫一定之金額及會員之姓名或其代號，始足以
    表示係某會員製作之標單，如僅在標單上填寫金額，而未書寫標會者之姓名或其
    代號者，從該標單形式上觀之，僅足以表示標會者所欲投標之金額，尚不足以表
    示標會者名義之證明，亦即並無冒用他人名義可言，尚難論以偽造準私文書罪（
    最高法院九十年度台上字第二五七五號、九十三年度台上字第一九０二號判決意
    旨參照）。查告訴人甲○○○於原審指稱：「（標會的情形如何﹖），只有以美
    華標會的那一次，被告有帶一位被告表示是美華的人到場，當時他們有寫會單，
   會單上只有記載金額及美華。其餘各次標會都是被告打電話表示各該名義的會員
    要寫多少錢」、「（關於以美華名義參加的情形﹖），事後我有遇見被告所帶去
    標會的美華，他向我表示該會是她與乙○○○一起參加，而且她有將該繳的會錢
    給乙○○○」等語（見原審卷第一四九頁），足見「美華」名義那一會互助會是
    被告帶「美華」本人到場標取，此部分自無冒標互助會情事，至於「黃太太」名
    義一會，「林富美」名義二會，都是被告以電話表示欲標取之標息金額，並未到
    場於標單上書寫標會者之姓名，依前揭最高法院九十年度台上字第二五七號及同
    院九十三年度台上字第一九０二號判決意旨，尚難論以偽造準私文書罪。
  (二)次按刑法第三百三十九條第一項詐欺取財罪之成立，以意圖為自己或第三人不法
    所有，施用詐術使人將本人或第三人之物交付為要件。本件依告訴人甲○○○所
    指，被告乙○○○分別於八十四年九月二十日、同年十一月二十日、八十五年一
    月五日、八十五年十一月二十日冒標前開互助會，被告繳納死會會款至八十七年
    九月二十日才沒繳等語（見原審卷第一三六頁），苟上情無訛，則被告若有詐欺
    之不法所有犯意，其於八十五年十一月二十日冒標最後一會互助會後，當無繼續
    繳納死會會款至八十七年八月二十日之理，自八十七年九月二十日起才未繼續繳
    納死會會款﹖足見被告乙○○○於標會之際，應無不法所有之意圖及詐術之遂行
    。
  (三)證人許題娥於原審證稱：「乙○○○有參加甲○○○的互助會，甲○○○也有參
    加乙○○○的互助會，甲○○○曾經在我大勇路的店內開標，所以我有在我大勇
    路的店內看過乙○○○有參加開標過，其餘我都是聽甲○○○告訴我的」等語（
    見原審卷第一一五頁、第一一六頁）。查系爭互助會依據互助會單所載開標地點
    在告訴人甲○○○住宅，並非許題娥大勇路店內，有互助會單可考（見九十年度
    發查字第一四三二號卷第五頁），若臨時變更開標地點，其他活會會員如何前往
    投標﹖亦與互助會開標之常情不合，足見證人許題娥上開證言與事實不符，自非
    可採。至於告訴人甲○○○於原審提出之錄音帶及錄音譯文，係審判外之陳述，
    不得作為證據。再者，被告並無自證無罪之義務，檢察官上訴意旨認定被告應協
    同「林富美」、「美華」、「黃太太」出庭，以釐清事實真相，自屬無據。
  (四)刑事訴訟法第一百六十一條第一項規定：檢察官就被告犯罪事實，應負舉證責任
    ，並指出證明之方法。本院於九十三年四月三十日裁定請檢察官就下列事項舉證
    ，並指出證明之方法：
    1.系爭互助會，被告乙○○○未經「黃太太」、「美華」、「林富美」之同意或
      授權，分別以「黃太太」名義參加一會，以「美華」名義參加一會，以「林富
      美」名義參加二會？
    2.被告於八十四年九月二十日，假藉「美華」名義以新臺幣（下同）二千三百元
      冒標並取走會款；於八十四年十一月二十日（第六會），假藉受「黃太太」委
      託標會為由，以一千九百元冒標並取走會款；於八十五年一月五日（第八會）
      ，假藉受「林富美」委託標會為由，以二千一百元冒標並取走會款；於八十五
      年十一月二十日（第二十二會），假藉受「林富美」委託標會為由，以二千元
      冒標並取走會款？
    3.會款會算單九張（見原審卷第一一九頁）、錄音帶一捲及譯文，如何證明是系
      爭互助會之結算情形？
    4.依告訴人甲○○○所指，被告分別於八十四年九月二十日、同年十一月二十日
      、八十五年一月五日、八十五年十一月二十日冒標前開互助會，被告繳納死會
      會款至八十七年九月二十日才沒繳等語（見原審卷第一三六頁），苟上情無訛
      ，被告冒標最後一會後仍繼續繳納死會會款一年十月，如何證明被告有詐術之
      遂行及不法所有之意圖？
      檢察官於九十三年五月六日收受上開裁定後，就上開各節，並未具體舉證，更
      未指出證明之方法。
四、按犯罪事實，應依證據認定之，無證據不得認定犯罪事實，刑事訴訟法第一百五
    十四條第二項定有明文，又認定不利於被告之事實，須依積極證據，苟積極證據
    不足為不利於被告之認定時，即應為有利於被告之認定，更不必有何有利之證據
    （最高法院三十年上字第八一六號判例參照），綜上所述，公訴人所持之論據，
    尚不能證明被告有上述偽造準私文書等犯行，此外，本院復查無其他確切證據，
    足資審認，被告犯罪尚屬不能證明。
五、原審因而諭知被告無罪之判決，核無不合，檢察官上訴意旨仍執前詞，指摘原判
    決不當，非有理由，應予駁回。
據上論結，應依刑事訴訟法第三百六十八條、第三百七十三條，判決如主文。
本案經檢察官沈紹嘉到庭執行職務。
中    華    民    國        九十三      年      六      月     十一     日
                              臺灣高等法院高雄分院刑事第五庭
                                  審判長法官  曾永宗
                                        法官  邱永貴
                                        法官  陳明富
右正本證明與原本無異。
檢察官如不服本判決應於收受本判決後十日內向本院提出上訴書狀，其未述上訴理
由者，並得於提起上訴後十日內向本院補提理由書狀（均須按他造當事人之人數附繕
本)「切勿逕送上級法院」。
                                      書記官  陳武悅
中    華    民    國        九十三      年      六      月     十五     日
                                                                    ＦＫＨ
附件
臺灣高雄地方法院刑事判決                        九十一年度訴字第一九九一號
    公  訴  人  臺灣高雄地方法院檢察署檢察官
    被      告  乙○○○  女  五十四歲（民國○○○年○月○○日生）
                              住高雄市○○區○○街一０三巷三號二樓
                              住高雄市○○區○○街四０號
                              居高雄市○○區○○街三巷四五號三樓
                              身分證統一編號：Ｓ二一九二九一號
右被告因偽造文書等案件，經檢察官提起公訴（九十年度偵字第二一六一四號），本
院判決如左：
    主  文
乙○○○無罪。
    理  由
一、本件公訴意旨略以：被告乙○○○明知已無支付能力，竟基於意圖為自己不法所
    有之概括犯意，於民國八十四年七月二十日，參加告訴人甲○○○為會首，會期
    自八十四年七月二十日起至八十八年五月二十日止，每會新臺幣（下同）五千元
    ，會員共六十二會之民間互助會，被告除以本人名義參加二會外，又分別以「黃
    太太」、「美華」、「林富美」名義各參加一會、一會、二會。嗣於八十四年九
    月二十日，由「美華」以二千三百元標取會款外，所剩五會均由被告分別於八十
    四年十一月二十日即第六會，假藉受「黃太太」委託標會為由，以一千九百元標
    得並取走會款；八十五年一月五日即第八會，又假藉受「林富美」委託標會，以
    二千一百元標金得標並取走會款；八十五年二月二十日及同年七月五日乙○○○
    再以其本人名義以二千一百元及二千元標取會款；八十五年十一月二十日即第二
    十二會又以受「林富美」委託標會，以二千元標得會款，總計被告以其本人及朋
    友名義參加之互助會六會全數均已標走。詎被告標得會款後，即不正常繳交會款
    ，進而拒不給付，且避不見面，致告訴人追索無著，始知受騙，因認被告涉犯行
    刑法第三百三十九條第一項之詐欺罪、第二百十六條、第二百十條之行使偽造私
    文書罪云云。
二、按犯罪事實應依證據認定之，無證據不得推定其犯罪事實。不能證明被告犯罪者
    ，應諭知無罪之判決，刑事訴訟法第一百五十四條、第三百零一條第一項分別定
    有明文。又按事實之認定，應憑證據，如未能發現相當確實證據，或證據不足以
    證明，自不能以推測或擬制之方法，以為裁判之基礎。又認定犯罪事實所憑之證
    據，雖不以直接證據為限，間接證據亦包括在內，然而，無論直接或間接證據，
    其為訴訟上之證明，須達於通常一般人均不致有所懷疑，而得確信其為真實之程
    度者，始得據為有罪之認定，倘其證明尚未達到此一程度，而有合理懷疑之存在
    時，即無從為有罪之認定，最高法院著有四十年臺上字第八六號、七十六年臺上
    字第四九八六號判例可資參照。
三、本件公訴人認被告涉犯前揭犯行，無非係以：告訴人指訴、證人許題娥、許新東
    證述，並有互助會單、會款會算單據九張、錄音帶一卷及譯文一份為證。訊據被
    告堅詞否認有公訴人所指之犯行，並辯稱：伊有參加告訴人召集八十六年八月三
    十一日至八十七年七月二十五日之互助會，並未參加告訴人召集自八十四年七月
    二十日起至八十八年五月二十日止，每會五千元之互助會，也沒有拿到會款，告
    訴人以許美華、許月娥名義參加伊召集之互助會，得標後沒有繼續繳納會款等語
    。
四、經查：
（一）告訴人雖指稱被告曾以「黃蓮嬌」、「黃太太」、「美華」、「林富美」等名
      義，參加其召集自八十四年七月二十日起至八十八年五月二十日止，每會五千
      元之互助會云云，然被告始終堅詞否認有參加前揭互助會。而觀之告訴人提出
      之互助會單，雖有記載「黃蓮嬌」、「黃太太」、「美華」、「林富美」等會
      員，然尚難遽認前揭互助會係被告所參與。另依證人許題娥證稱：被告有參加
      告訴人召集之互助會，伊曾看見被告參加開標，其餘都是聽告訴人說的等語，
      足見證人許題娥對於被告參加告訴人互助會之事，並非明確知悉，自難率以證
      人許題娥之證詞，據為不利被告之認定。
（二）告訴人雖提出會款會算單數九紙在卷為證，資以證明被告確實有參加前揭互助
      會，然該等會算單均未明確記載係何互助會之結算情形，且其中有五張並無簽
      名。而被告前曾多次參加告訴人召集之互助會一節，業據告訴人於偵訊中指訴
      明確（見九十年九月十七日偵訊筆錄），是該等會算單究竟係何互助會之結算
      情形，實堪置疑，自難遽以認定係被告參與前揭互助會之結算情形。
（三）又觀之告訴人提出其夫許新東與被告對話之錄音帶譯文記載內容，亦未說明係
      關於何次互助會之說明，再綜觀該譯文所提及被告積欠之會款為二、三十萬元
      ，核與告訴人於本院九十二年九月二十四日審理時確認被告詐取之會款為七十
      七萬四千八百五十元，顯有不符，是該錄音帶譯文所記載之內容，是否即被告
      參加前揭互助會之情形，實有所疑。
（四）另告訴人亦曾參加被告所招攬自八十六年八月起至八十七年十一月止，每會一
      萬元（被告誤為八十五年十二月份起會）之互助會二會（會單編號第十一號、
      第十二號），並已在該會期中之第二會及第八會，各以四千元及六千元標得後
      ，自第九會起即以扣抵會款方式，未再續繳死會會款之事實，亦經告訴人及告
      訴代理人許新東陳述在案（見本院九十二年九月二十四日審理筆錄），並有會
      單一紙附卷可按，足見被告與告訴人間平日即互相參與互助會之事實，故縱令
      被告尚積欠告訴人部分會款，而未能如期清償，然亦屬民事債務之糾葛，尚難
      憑此推認被告涉有冒標會款之不法犯行。
（五）況依告訴人所指，被告分別於八十四年九月二十日、同年十一月二十日、八十
      五年二月五日、同月二十日、同年七月五日、同年十一月二十日標取各該互助
      會款，被告會款繳納至八十七年九月二十日等語（見九十年九月十七日偵訊筆
      錄），從而，倘告訴人所指上情屬實，則被告果有詐欺之犯意，其於八十五年
      十一月二十日標取最後一筆互助會款後，當無繼續繳納死會會款至八十七年九
      月二十日之理。
（六）綜前所述，尚無證據證明被告曾以「黃蓮嬌」、「黃太太」、「美華」、「林
      富美」等名義，參加告訴人召集自八十四年七月二十日起至八十八年五月二十
      日止，每會五千元之互助會，此外，本院復查無其他積極證據足以證明被告有
      何公訴人所指偽造文書及詐欺之犯行，既不能證明被告犯罪，揆之前揭說明，
      應為被告無罪之諭知。
據上論斷，應依刑事訴訟法第三百零一條第一項，判決如主文。
本案經檢察官郭武義到庭執行職務。
中      華      民      國      九十二      年     十     月     八     日
                                臺灣高雄地方法院刑事第六庭
                              審判長法官    李政庭
                                          法官    邱基峻
                                          法官    蘇雅慧
右正本證明與原本無異。
如不服本判決，應於判決送達後十日內，向本院提出上訴狀。
                                        書記官    林誠桂
中      華      民      國      九十二      年     十     月     九     日


司法院資訊處製作；財團法人民間司法改革基金會備份。
